臺灣臺北地方法院民事判決 　　　　　　　　　　　　九十三年度簡上字第三八二號
　　上　訴　人　乙○○
　　被　上訴人　國泰世華商業銀行股份有限公司
　　法定代理人　甲○○
　　訴訟代理人　丙○○
右當事人間清償債務事件，上訴人對於民國九十三年四月二十六日本院臺北簡易庭九
十二年度北簡字第二一七○一號第一審判決提起上訴，本院於九十三年九月九日言詞
辯論終結，判決如左：
    主  文
上訴駁回。
第二審訴訟費用由上訴人負擔。
    事實及理由
壹、被上訴人國泰世華商業銀行股份有限公司起訴主張：
一、原審被告林煜禎（未上訴而確定）於民國八十四年三月二日邀同上訴人乙○○為
    連帶保證人，與被上訴人更名前之臺灣第一信託投資股份有限公司（下稱第一信
    託）訂立信用卡使用契約（下稱系爭信用卡契約），並領有威士信用卡（卡號：
    0000000000000000號）使用，依約林煜禎即得於被上訴人之特
    約商店記帳消費及預借現金使用，而每筆預借現金按預借金額百分之三點五加新
    臺幣（下同）一百元計算手續費，並應於當期繳款截止日前向被上訴人全部清償
    或以循環信用方式繳付最低應繳金額，如逾期清償則應另行給付被上訴人按年息
    百分之十九點八九計算之利息，暨逾期第一個月當月計付一百五十元，逾期第二
    個月當月計付三百元，逾期三個月（含）以上者每月計付六百元，逾期超過第六
    個月起即不計算之違約金。詎林煜禎自九十年六月十六日起至九十二年六月七日
    止，持卡在被上訴人之特約消費商店內簽帳消費，至九十二年八月二十七日止，
    尚餘十一萬七千七百五十八元未為給付，其中十一萬三千五百九十五元為本金，
    其餘則為按前述約定計算之利息、違約金，迭經催討無效。其間第一信託改制為
    匯通商業銀行股份有限公司（下稱匯通銀行），嗣後又更名為國泰商業銀行股份
    有限公司（下稱國泰銀行），國泰銀行再與世華聯合商業銀行股份有限公司（下
    稱世華銀行）合併，並更名為國泰世華商業銀行股份有限公司。爰依兩造間契約
    關係起訴請求。
二、本件係上訴人為保證林煜禎之信用卡債務而與被上訴人簽訂保證責任契約，原來
    被上訴人認為林煜禎之資格，不符申請信用卡之要件，須另覓保證人才准予發卡
    ，由此可知上訴人即保證人已詳讀保證契約並願遵守保證契約之規定。渠若有異
    議，應依契約之規定提出書面，通知被上訴人以終止渠保證責任，惟上訴人並未
    以任何書面通知被上訴人，僅以額度之調整，未經渠之同意，即拒絕履行保證責
    任，實不足採。
三、上訴人指稱被上訴人違反平等互惠原則，惟事實並非如此，因本件發生時間較久
    遠，上訴人有點不記得，嗣至被上訴人追究渠保證責任時才發覺事態嚴重，保證
    人如認為申請人信用低落無力清償消費帳款時，即得以書面終止保證責任，惟對
    於書面通知送達前所發生之一切債務，保證人仍負連帶清償責任。而上訴人當時
    貴為美商全美人壽經理，渠不論知識、水平、各方面皆比一般人好，在簽訂契約
    時應較一般人更為小心謹慎，且上訴人與持卡人為姊弟關係，從而推論得知上訴
    人簽訂本件保證契約乃是深思熟慮的結果，上訴人自應負保證責任。
四、本件情形，並不符合民法第二百四十七條之一第四款所定「有重大利益而顯失公
    平」，自無該規定之適用。又上訴人不以自保之方法，向被上訴人終止保證責任
    ，卻以額度調整，未通知上訴人或需徵得渠之同意，不僅課以被上訴人契約所無
    之義務，且免除保證人自行注意持卡人信用能力之責任，況保證人應較一般人有
    更高標準之注意義務，上訴人將與連帶保證無關之信用額度及通知義務，作為連
    帶保證責任之免責之依據，自無理由。另最高法院八十六年度臺上字第一九四二
    號裁判要旨指出，信用卡使用卡別非信用額度之核心基礎，信用額度依申請人信
    用而定，從而持卡人由普通卡換發金卡，持卡人與發卡機構間所簽訂之信用卡契
    約是否有變更，自應以持卡人是否有另行簽訂契約而定，而非以換卡之行為作為
    認定不同契約之依據。而信用卡額度，係被上訴人內部核卡之審查標準及風險控
    管之機制，與保證人無關，保證人同意書則係人工額度調整時所適用之表格，主
    動權在持卡人，被上訴人是怕持卡人過度擴張信用而未覓得保證人同意而設，若
    為電腦依持卡人信用於年度自動調整時，依約被上訴人並無需通知保證人，亦無
    法通知。
貳、上訴人抗辯：
一、本院八十四年度訴字第一一六八號民事判決認為，保證人亦有消費者保護法之適
    用，可見消費者保護法規範定型化契約條款之重點，原因在於此等預擬條文對於
    締約相關當事人通常不利且違反平等互惠原則，與訂約人是否為保證人無關。即
    使保證人無消費者保護法之適用，本件保證契約係定型化契約，對上訴人有重大
    不利益而顯失公平，依民法第二百四十七條之一規定，亦應無效。又本院八十九
    年度簡上字第五二三號判決亦認為，發卡銀行未盡通知義務，顯然有失衡平，從
    而該案系爭信用卡契約之相關約定對當事人顯失公平而無效，該案發卡銀行同樣
    歷經改組程序，同樣未通知保證人，具體事實與本件完全相同，足證本件被上訴
    人之請求顯無理由。
二、信用卡之普卡、金卡之申請人條件與銀行審核項目不同，係眾所週知之事，得申
    請普卡者未必可申請金卡，得申請金卡者未必同意申請金卡，例如因擔心失竊風
    險而申請信用額度較低之普卡，若符合金卡申請條件之申請人申請發給普卡，發
    卡銀行亦不得發給金卡，否則雙方意思表示不一致，應不成立契約。因此，被上
    訴人核准林煜禎改用金卡，應構成另一契約關係，而非原普卡契約之延續，該新
    的金卡契約關係既未經上訴人保證，上訴人自不須負保證責任。又信用額度亦係
    契約內容之一部，若信用額度事後有所變更，亦形成另一新的契約關係，如未再
    取得保證人同意，保證人當然不對新的契約負保證之責。系爭信用卡約定條款第
    五條亦約定：「貴行得視持卡人之信用狀況核給信用額度，且得由貴行自行或依
    持卡人之申請調整之，並以書面通知持卡人，持卡人如不同意，應將信用卡並檢
    附書面說明，掛號寄回貴行，以通知貴行終止本契約。」，可見信用額度之調整
    構成另一要約，非經持卡人承諾不生效力。主管機關金融局及同業公會亦定有保
    證人調整信用額度同意書，足見調整信用額度構成意思表示內容之變更，應取得
    保證人之同意方可生效。是原審謂信用卡之信用額度，係發卡銀行控制風險之手
    段，保證債務之範圍以主債務之範圍為限，非以信用額度為保證責任之限度等語
    ，顯與契約理論有違。
三、前引本院八十四年度訴字第一一六八號民事判決已指出，銀行主張依定型化規定
    ，無論連帶保證人同意與否，對超過額度使用之帳款及停止使用前已發生之帳款
    ，保證人仍應連帶負責，乃將發卡單位應負擔之風險，移轉予連帶保證人，是項
    約款顯違平等互惠原則，應屬無效。且持卡人之理性與信用額度並非毫無關連，
    提高信用額度往往會使持卡人擴張消費行為，此並非保證人於訂約當時所得預料
    及信賴之情形，豈能要求保證人就調高之信用額度負責？是銀行未經保證人同意
    而調高信用額度，亦應構成情事變更，依民法第二百二十七條之二規定，法院應
    為變更原有效果之判決，即應認上訴人無須負保證責任或僅在原信用額度內負保
    證之責。
四、授信關係與償還關係乃信用卡契約之基礎，若授信關係之意思表示有變更，契約
    基礎即已變更，依上述系爭信用卡約定條款第五條約定，既然持卡人可以同意發
    卡銀行之變更授信內容，發卡銀行之調整，依據契約理論，應為一新的要約，因
    此，從最高法院八十六年度臺上字第一九四二號判決意旨，反足證上訴人之主張
    為正確，上開最高法院判決意旨不過是在於若授信內容不變，則金卡與普卡之變
    換，不能作為契約變動之依據而已，但若授信內容有變動，自屬契約之變更。
五、被上訴人提出之第一信託信用卡約定條款中關於保證人相關條款部分，如該條款
    第六條、第二十三條，與上訴人所簽訂之約定條款出入頗大，加重保證人之責任
    甚多，僅以保證書約定條款第五條規定：「保證人聲明願遵守聲請人與貴公司所
    簽訂之約定條款。」，來加重保證人之責任，被上訴人顯以兩份不同條款欺騙保
    證人。又上訴人於簽訂本件保證契約時，僅見到保證契約之約定條款，並未見到
    持卡人之約定條款，礙於持卡人林煜禎為上訴人之大姊，只得充當保證人，依本
    院九十一年度簡上字第七八二號判決認為：「銀行無法證明附卡持有人確有收到
    或同意該約定條款，附卡持有人不必清償正卡持有人所積欠之卡債。」之意旨，
    舉輕明重，保證人即上訴人未使用信用卡，復未收到約定條款，自不須負連帶清
    償之責。是被上訴人豈得以上訴人所不知悉之定型化契約條款，限上訴人於不利
    狀態，而要求上訴人履行保證義務，此觀諸目前被上訴人公司網站上所刊載之保
    證書條款有「‧‧‧約定持卡人與貴行所簽訂之約定條款為本保證契約之一部分
    」之約定，然反觀上訴人於八十四年所簽訂之保證契約並無此條文，即可為佐證
    等語，資為抗辯。
參、本件原審對於被上訴人之請求，判決被上訴人全部勝訴，並為假執行之宣告，上
    訴人全部聲明不服，求為廢棄原判決，並駁回被上訴人在第一審之訴；被上訴人
    則求為判決駁回上訴。
肆、兩造不爭執之事項：
一、上訴人為保證林煜禎因持有第一信託之威士信用卡而對第一信託所負之一切債務
    ，而與第一信託訂立保證契約（下稱系爭保證契約）。
二、上訴人於簽訂系爭保證契約時，任職美商全球人壽經理（本院卷第二十二頁、第
    二十八頁）。
伍、得心證之理由：
一、本件爭執點：
  (一)保證契約有無消費者保護法之適用？又系爭保證契約是否有民法第二百四十七條
    之一規定之情形而無效？
  (二)上訴人抗辯渠不知悉且未同意林煜禎與上訴人間之信用卡約定條款，而無須負本
    件保證人責任，是否有據？
  (三)上訴人抗辯被上訴人調高林煜禎信用額度，但為上訴人所不知，不能要求其對於
    調高之信用額度負責，是否有據？
  (四)上訴人抗辯第一信託數度更名及改組但未通知上訴人，影響上訴人通知被上訴人
    終止保證契約之權利，是否有據？
二、爭點一方面：
    按所謂消費者，依消費者保護法第二條之立法解釋，指以消費為目的而為交易、
    使用商品或接受服務者而言。銀行或其他金融機構與連帶保證人間所訂立之保證
    契約，乃保證人擔保借款人對金融機構債務之清償責任，金融機構對保證人並未
    提供任何商品或服務，保證人並未因有保證契約而自銀行獲得報償，其性質應屬
    單務、無償契約，尚非屬消費者保護法之有關消費法律關係，自無該法之適用。
    本件主債務人林煜禎於八十四年三月二日與被上訴人簽訂信用卡使用契約，並由
    上訴人乙○○擔任連帶保證人為兩造所不爭，被上訴人對保證人即上訴人並未提
    供任何商品或服務，上訴人亦未因有該保證契約而自被上訴人處獲得對價，故其
    性質自屬單務、無償契約，揆諸前述說明，保證契約自無消費者保護法之適用，
    合先敘明。次查，本件保證契約固屬被上訴人一方預定用於同類契約之條款而訂
    定之契約，屬於定型化契約。然定型化契約並非無效之契約，也非契約相對人得
    任意主張其效力之契約，而係在彼此約定中，具有民法第二百四十七條之一各款
    所列情形時，該部分約定無效而已。但，定型化契約條款非即必對他方有免除或
    減輕預定契約條款之當事人之責任、加重他方當事人之責任、使他方當事人拋棄
    權利或限制其行使權利、其他於他方當事人有重大不利益等情形而顯失公平，仍
    須就個案為具體審查，不可遽謂定型化契約當然等同不利他方或違反誠信之契約
    。上訴人雖抗辯無論連帶保證人同意與否，對超過額度使用之帳款及停止使用前
    已發生之帳款，保證人仍應連帶負責，乃將發卡單位應負擔之風險，移轉予連帶
    保證人，是項約款顯違平等互惠原則，應屬無效等語。然按所謂連帶保證，係指
    保證人與主債務人就債務之履行，對於債權人各負全部給付之責任者而言，除有
    就保證額度、保證期間為特約外，就主債務人對於債權人所負之債務，應連帶負
    人的無限清償責任，此為連帶保證之特質，兩造間保證契約約定條款開宗明義約
    定：「連帶保證人（本件為上訴人）今向臺灣第一信託投資股份有限公司
    ．．．保證申請人（本件為林煜禎）持用信用卡．．．期間內發生之一切債務願
    與申請人負連帶清償責任．．．」（原審卷第一二頁參照），顯然兩造間係成立
    未定期間、未定額度，就林煜禎對於被上訴人所負不特定期間所生所有與信用卡
    有關債務（不僅簽帳金額，尚包括預借現金、年費、手續費、逾各繳款期按日息
    萬分之五點五計算之遲延利息及按遲延利息加計百分之十計算之違約金等，系爭
    契約第一條參照）連帶負人的無限清償責任之保證契約，而非以「信用額度」為
    保證金額上限之保證契約。如此，則「無論連帶保證人同意與否，對超過額度使
    用之帳款及停止使用前已發生之帳款，保證人仍應連帶負責」之約定，與兩造保
    證契約目的以及連帶保證之本質並無相違，縱有該條款約定，難認有顯違平等互
    惠原則之處。況且系爭契約第四條亦約定：「保證人如認為申請人信用低落無力
    清償消費帳款時，得以書面通知貴公司（被上訴人）終止其保證責任．．．」（
    原審卷第一二頁參照），已有衡平之約定，更難謂有何顯失公平之處。上訴人又
    未舉證證明系爭保證契約另有何民法第二百四十七條之一各款而顯失公平之處，
    其抗辯系爭保證契約無效，並不足採。
三、爭點二方面：
    上訴人抗辯其未收到林煜禎與被上訴人間系爭信用卡契約條款乙節，被上訴人固
    表示渠不能證明上訴人有收到該約款（本院卷第二九頁參照），應認上訴人並未
    收悉系爭信用卡契約條款。然查，系爭信用卡契約乃存在於林煜禎與被上訴人之
    間，而系爭保證契約則存在於兩造之間，兩者並非同一契約，而係各自獨立，雖
    然系爭保證契約約定條款第一條約定：「保證人對於申請人之簽帳金額、預借現
    金、年費、手續費、逾各繳款期按日息萬分之五點五計算之遲延利息及按遲延利
    息加計百分之十計算之違約金，暨『申請人依信用卡申請書約定條款』對貴公司
    所負之一切債務，負連帶清償之責．．．」（原審卷第一二頁參照），然其中「
    申請人依信用卡申請書約定條款對貴公司所負之一切債務」之記載，無非該條所
    列「申請人之簽帳金額、預借現金、年費、手續費、逾各繳款期按日息萬分之五
    點五計算之遲延利息及按遲延利息加計百分之十計算之違約金」各例示情形之概
    括總結，且上訴人所閱讀簽具之保證契約書約定條款內，已詳載兩造間保證契約
    之權利義務，並無隱藏於系爭信用卡契約而為上訴人所不知之情事，另，上訴人
    簽約時為美商全球人壽經理，對於金融實務顯有較一般民眾更豐富之知識經驗，
    況上訴人表示知道「保證人就是在債務人不清償時，要代付給付責任」（本院卷
    第四二頁參照），更難認上訴人僅因未收受系爭信用卡契約約定條款，就不知其
    所負主要義務為何。又，本件被上訴人請求上訴人連帶給付之款項，為林煜禎持
    用系爭信用卡所生消費款、及利息與違約金，亦屬明載於系爭保證契約書約定條
    款內之項目。是以，縱然上訴人縱未收悉系爭信用卡約定條款，亦不能據此解免
    保證責任。
四、爭點三方面：
    上訴人乃就林煜禎對於被上訴人所負不特定期間所生所有與系爭信用卡有關債務
    ，連帶負人的無限清償責任，而非與被上訴人簽訂以林煜禎持用系爭信用卡之「
    信用額度」為保證金額上限之保證契約已如前述，故被上訴人縱使調高林煜禎信
    用額度而未通知上訴人，上訴人對於調高額度後所生債務仍應負責。況且上訴人
    亦自承，於簽訂系爭保證契約時也不確定林煜禎之信用額度多寡（本院卷第四三
    頁參照），更難認上訴人於簽訂系爭保證契約時，有將林煜禎之信用額度多寡列
    為契約合意之一部分。
五、爭點四方面：
    上訴人與第一信託簽訂系爭保證契約後，第一信託改制為匯通商業銀行股份有限
    公司，嗣後又更名為國泰銀行，國泰銀行再與世華銀行合併，並更名為國泰世華
    商業銀行股份有限公司等情，雖為兩造所不爭執，但上訴人自承從未依系爭契約
    第四條約定，以書面通知第一信託或前開任何一家銀行，顯然上訴人並非因第一
    銀行之改制，而影響其依契約所定終止保證責任之權利。上訴人所辯，仍難採信
    。
六、綜上所述，本件被上訴人主張為可採，上訴人所辯均為無可取。從而，被上訴人
    本於契約關係，請求上訴人與林煜禎連帶給付被上訴人十一萬七千七百五十八元
    ，及其中十一萬三千五百九十五元自九十二年八月二十八日起至清償日止，按年
    息百分之十九點八九計算之利息；自屬正當，原審為被上訴人勝訴之判決，並依
    職權為准免假執行之宣告，核無不洽；上訴論旨求予廢棄，為無理由。
陸、據上論結，本件上訴為無理由，依民事訴訟法第四百三十六條之一第三項、第四
    百四十九條第一項、第七十八條，判決如主文。
中　　　華　　　民　　　國　　九十三　　年　　　九　　　月　　　二十七  日
                                民事第六庭審判長法  官    林惠瑜
                                                法  官    詹駿鴻
                                                法  官    姚念慈
右為正本係照原本作成。
本判決不得上訴。
中　　　華　　　民　　　國　　九十三　　年　　　九　　　月　　二十七　　日
                                                書記官    朱俶伶
